臺灣高等法院刑事判決　　　　　　　　 96年度上易字第452號
上　訴　人
即　被　告　甲○○
選任辯護人　何啟熏律師
上列上訴人因妨害自由案件，不服臺灣桃園地方法院95年度易字
第836號，中華民國95年12月26日第一審判決（起訴案號：臺灣
桃園地方法院檢察署93年度偵字第8795號），提起上訴，本院判
決如下：
    主  文
原判決關於甲○○部分撤銷。
甲○○共同連續以強暴妨害人行使權利，處有期徒刑參月，如易
科罰金，以銀元參佰元折算壹日。
    事  實
一、緣甲○○、葉永枝（已於民國95年4月27日死亡，經原審判
    決公訴不受理確定）認其家族就桃園縣桃園市○○段301地
    號土地（所有人係張阿生、彭林承、翁才友、林元龍祭祀公
    業，管理人為陳萬得，下稱「10米綠帶」）有租佃權，就同
    地段265、279、280、283、284、285地號土地（所有人為張
    阿生、彭林承、翁才友、林元龍祭祀公業，管理人為陳萬得
    ，下稱「8米道路」）有利用權，因與乙○○所有坐落同地
    段286地號「當代藝術大樓」建築工地就上開土地使用屢生
    爭執（乙○○以地主身分與南蒲實業有限公司簽訂合建分售
    協議書，興建「當代藝術大樓」），而基於概括犯意，為下
    列行為：(1)甲○○、葉永枝共同基於妨害人行使權利之犯意
    聯絡，於93年1月間某日之日間「當代藝術大樓」工地施工
    中，推由葉永枝與2名不知情之工人，在上開「10米綠帶」
    上架設水泥柱，並在水泥柱間纏繞鐵絲網，該工地主任馬榮
    仁見狀並前往察看，而以此強暴方式阻擋該工地之工程車輛
    通行10米綠帶之權利。(2)甲○○承前概括犯意，復於同年3
    月6日下午2時許，「當代藝術大樓」工地施工中，在「8米
    道路」上設置板模並澆灌混凝土，為該工地工人見及，工地
    主任馬榮仁亦前往察看，而以上開強暴方法，阻擋該工地之
    工程車輛通行8米道路之權利。
二、案經被害人乙○○訴由桃園縣政府警察局桃園分局報請臺灣
    桃園地方法院檢察署檢察官偵查起訴。
    理  由
一、訊據上訴人即被告甲○○固不否認於93年1月間，要被告葉
    永枝帶工人設置水泥柱、鐵絲網；並於同年3月6日，在8米
    道路上設板模澆灌混凝土等情，惟矢口否認有何強制犯行，
    辯稱：該「10米綠帶」、「8米道路」其家族有使用權，告
    訴人乙○○並未經其家族同意，即借道上開土地通行，其係
    在有使用權之土地上架設物品，並無妨害他人行使權利。辯
    護人並為被告辯以以：被告為上述行為時，未使用強暴、脅
    迫之方法，而係趁人不備時為之，不成立刑法第304條之強
    制罪云云。
二、經查：
（一）桃園縣桃園市○○段265、279、280、283、284、285 301
      地號（即重測前桃園縣桃園市○○○段604-4、631-2、63
      0-2、630-5、604-13、604-15、604-7地號）土地係張阿
      生、彭林承、翁才友、林元龍祭祀公業所共有，管理人為
      陳萬得，而被告、葉永枝及葉永富、葉卜源就上開土地並
      無設定375租約，另訴外人（即被告及葉永富、葉卜源之
      祖先）葉添慶、葉添壽係取得陳劉治、陳阿桶所有之重測
      前桃園縣桃園市○○○段604-1、630-1、631-1、630地號
      土地耕作權，均非桃園縣桃園市○○段265、279、280、2
      83、284、285、301地號等情，有前揭土地登記謄本（見
      第617號偵查卷第5頁、第7至19頁）、桃園縣桃園市公所
      93年1月12日桃市產字第0920072883號函（見第617號偵查
      卷第26頁）、土地耕作權讓渡證書（見第8795號偵查卷第
      46頁）在卷可參。
（二）依張阿生、彭林承、翁才友、林元龍祭祀公業之派下代表
      陳萬得等與祭祀公業耕地承租人代表葉添慶等所簽訂之協
      議書第6條、第11條分別約定「本公業財產之處分，其處
      分條件由甲方決定之，處分財產時所得款項分別按甲、乙
      雙方應得價金給付之」「本公業所有土地內，都市○○道
      路用地，甲、乙雙方均有通行權」（見第8795號偵查卷第
      49至50頁），被告、葉永枝及葉永富、葉卜源既係向上開
      祭祀公業承租重測前桃園縣桃園市○○○段604-1、630-1
      、631-1、630地號土地耕作之葉添慶、葉添壽之子孫，則
      其等就該祭祀公業之「10米綠帶」、「8米道路」有通行
      權，然並非唯一之通行權者，且其等並非祭祀公業之處分
      權人等情，已堪認定。
（三）該祭祀公業之管理人陳萬得與黃欽譽、林祖郁簽立協議書
      ，同意提供「8米道路」供桃園縣桃園市○○段286地號土
      地所有權人含繼受人及該土地上所興建房屋之承購人永久
      通行及使用，另「10米綠帶」同意提供桃園縣桃園市○○
      段286地號土地在興建房屋期間作為施工駔所所用，使用
      期間自92年7月16日起至94年7月15日止，黃欽譽、林祖郁
      並給付20萬元作為使用土地之補償費，有協議書（見第
      617號偵查卷第4頁）、收據（見第617號偵查卷第6頁）在
      卷可按。另告訴人乙○○因向黃欽譽買賣上開土地因而繼
      受前揭權利等情，亦據證人黃欽譽、陳萬得於偵查中證述
      明確（見第8795號偵查卷第96至97頁、第103至106頁），
      且有乙○○與南蒲實業有限公司簽訂之合建分售協議書在
      卷可參（見第11373號偵查卷第63至70頁），足認告訴人
      乙○○就「10米綠帶」、「8米道路」有使用、通行權。
（四）關於93年1月3日部分：
    １告訴人乙○○於偵查中指稱：「……93年1月間卻發現葉
      永枝從民光東路沿著301與286地號之間搭建水泥柱、鐵絲
      網，致使我們的施工工人無法從左側進入工地，只能從民
      有五街進入工地，而經工地主任馬榮仁告知該鐵絲網是甲
      ○○教唆葉永枝所為……」（見第8795號偵查卷第87頁）
      ；證人即該工地主任馬榮仁於偵查中證稱：「（鐵絲網是
      葉永枝所搭設？）是，因為他請工人搭設時，我有親眼看
      到，當時我有問葉永枝為何如此做，他說甲○○叫他做的
      」（第8795號偵查卷第87至88頁），於原審證稱：「（你
      們工地的「10米綠帶」，在93年間有無給人架設鐵絲網、
      水泥柱？）有，是葉永枝及他所叫的2名工人」「（有無
      親眼目睹？）有」「（有無去阻擋？）沒有，因為當初產
      權有模糊地帶，一般我們在工地都是敦親睦鄰……」（見
      原審卷第93至94頁）、「當初葉永枝搭設鐵絲網是在「10
      米綠帶」，那是93年1月間沒有錯，那時是過年前，我到
      公司看工地，剛好看到葉永枝帶2個工人在搭鐵絲網，我
      有問他，為何要搭鐵絲網，他說是甲○○叫他搭的……」
      等語（見審卷第95頁），並有照片（見第617號偵查卷第
      24 頁）在卷可參。可見被告確有要葉永枝於上揭時間在
      「10米綠帶」搭建水泥柱並纏繞鐵絲網，且當時該工地主
      任馬榮仁亦在場目睹事發情形，且前往詢問葉永枝為何如
      此做。
    ２雖被告葉永枝於偵查中否認搭建上開水泥柱及鐵絲網，而
      指係被告所搭建云云（見第8795號偵查卷第88頁），惟被
      告已供承是其叫葉永枝過去搭建（見原審卷第12 6頁），
      證人馬榮仁亦親眼目睹葉永枝搭建，已如前述，堪以認定
      確係被告要葉永枝搭建。至被告先前否認要葉永枝去搭建
      （見原審卷第27頁），表示是其自己僱工，與葉永枝無關
      云云，顯無足採。
（五）關於93年3月6日部分：
      上揭事實，業據證人馬榮仁於原審證稱：「（93年3月6日
      下午2點，被告甲○○有無在你們的馬路上設置板模並且
      澆灌混泥土？）有的，他是在灌混泥土的時候，我的工人
      叫我過去，我過去的時候他就已經灌好跑掉」「（他在灌
      的時候你們有無人去阻擋？）沒有，當初是因為路權有點
      模糊」（見原審卷第94頁）、「3月6日下午兩點在『8米
      道路』上灌混泥土、設置板模這也是甲○○」「（製作板
      模、灌水泥這是你看到的？）是的」等語（見原審卷第95
      頁），並有照片（見第8795號偵查卷第34頁）在卷可參，
      亦見被告確有於上開時間，在「8米道路」上設置模板並
      澆灌混凝土，且為正在施工之工人見及，工地主任馬榮仁
      亦前去察看。
（六）按刑法第304條第1項之強制罪，係以強暴、脅迫使人行無
      義務事或妨害人行使權利為要件。而所謂「強暴」，乃以
      實力不法加諸他人之謂，雖非以被害人之自由完全受其壓
      制為必要，亦不以直接施諸於他人為必要，即間接施之於
      物體而影響於他人者亦屬之，惟仍以其手段依客觀觀察足
      認有以相當程度有形力之行使，致特定人意思決定自由受
      限為必要，並非不必對被害人施以強暴或脅迫行為，即足
      以構成刑法第304條第1項之強制罪（最高法院85年度台非
      字第75號判決、86年度台非字第122號判決參照）。本件
      被告在告訴人乙○○有使用權限之「10米綠帶」上設置水
      泥柱、鐵絲網，在「8米道路」上設置板模澆灌混凝土，
      依上開照片所示，說水泥柱、鐵絲網係乘一直線排列在「
      10米綠帶」、所設置模板模澆灌混凝土位置亦係在「8米
      道路」中央，足以妨害告訴人乙○○合建之工地無法使用
      「10米綠帶」、「8米道路」進出之權利。而此亦不因被
      告本身有通行權、或另有其他道路可與該工地連接，即可
      反認被告並無妨害告訴人權利行使之情形。而被告所施諸
      之強暴行為，既不限於直接施諸於告訴人乙○○為必要，
      間接施之於告訴人乙○○有權使用之「10米綠帶」、「8
      米道路」而影響於告訴人乙○○合建施工而就上開土地使
      用、通行之行使權利，自該當刑法第304條第1項強制罪之
      構成要件。且當施以上開強暴行為時，該工地均在施工中
      ，工地主任馬榮仁並均在場目睹，並前往察看，被告並非
      趁人不在時為之，被告所加諸之強暴行為自已影響上開權
      利之行使，不因馬榮仁前往察看時未與被告、葉永枝等當
      場爭執而有不同，此與根本無人在場而不足構成強暴之情
      形迥然有別。
（七）綜上所述，本件事證明確，被告犯行洵堪認定。
三、論罪部分：
（一）被告行為後，刑法及配套之刑法施行法、罰金罰鍰提高標
      準條例均經修正，自95年7月1日生效施行，有關本件情形
      ：
    １刑法第56條連續犯之規定經修正後予以刪除，連續犯之規
      定經刪除後，數行為將予分論併罰，而數罪併罰之結果較
      論以連續犯裁判上一罪之情形為重。經比較新舊法結果，
      以行為時舊法之規定有利於被告，自應適用舊法之規定，
      亦即仍依連續犯之規定論處。
    ２刑法第304條第1項法定刑中關於罰金之規定，依刑法施行
      法第1條之1：「中華民國94年1月7日刑法修正施行後，刑
      法分則編所定罰金之貨幣單位為新臺幣」「94年1月7日刑
      法修正時，刑法分則編未修正之條文定有罰金者，自94年
      1 月7日刑法修正施行後，就其所定數額提高為30倍。但
      72 年6月26日至94年1月7日新增或修正之條文，就其所定
      數額提高為3倍」，由原先以銀元計算，並依罰金罰鍰提
      高標準條例第1條前段提高10倍之規定，修正為依新臺幣
      計算並提高為30倍，故修正前後關於罰金刑之最高額度並
      無不同。惟依修正前刑法第33條第5款規定罰金之最低額
      度1元以上，經以罰金罰鍰提高標準條例第1條就罰金數額
      提高倍數為10倍後，該罰金刑額度範圍係銀元10元即新臺
      幣30元以上，與修正後刑法第33條第5款罰金最低額為新
      臺幣1千元以上相較，以修正前規定之最低額度較低，有
      利於行為人。
    ３關於易科罰金之規定，刑法第41條第1項前段，配合刪除
      前罰金罰鍰提高標準條例第2條提高1百倍之規定，則將易
      科罰金以銀元3百元折算1日之折算標準，提高為以新臺幣
      1 千元、2千元或3千元折算1日，經比較新舊法，以行為
      時之舊法有利，則經整體比較適用，上揭規定均應適用修
      正前之舊法。
    ４至關於共同正犯之規定，刑法第28條亦經修正，以被告基
      於共同犯罪聯絡及行為分擔已著手實行犯罪而言，適用修
      正前後之規定並無不同，並無比較新舊法之問題（最高法
      院95年度台上字第5589、5669號判決參照）。
（二）核被告所為，係犯修正前刑法第304條第1項之強制罪。被
      告與葉永枝就上揭(1)強制犯行，互有犯意聯絡及行為分擔
      ，為共同正犯。被告甲○○利用不知情之2名成年工人架
      設水泥柱、鐵絲網之犯行，為間接正犯。被告甲○○先後
      多次犯行，時間緊接，犯罪構成要件相同，顯係基於概括
      犯意為之，應依連續犯之規定論以一罪，並加重其刑。
四、原審認被告所犯罪證明確，予以論罪科刑，固非無見。惟查
    ：被告於93年2月22日夜間，將其車牌號碼3L-3663號自小客
    車停放在「8米道路」上，於翌日上午8時為工地之施工人員
    發現尚未離開部分，尚不構成強制罪（理由詳後），原判決
    認為此部分亦成立連續強制罪，容有未合。被告上訴，辯稱
    上揭行為並未使用強暴、脅迫，不構成強制罪名云云，雖無
    足採，惟原判決關於被告部分既有可議，自應由本院將此部
    分予以撤銷改判。爰審酌被告犯罪之動機、目的、手段、所
    生損害及犯後矢口犯行等一切情狀，量處如主文所示之刑，
    並諭知易科罰金之折算標準。
五、不另為無罪之諭知部分：
（一）公訴意旨另以：被告於93年2月23日上午8時許，將其所使
      用車牌號碼3L-3663號自小客車停放在上開「8米道路」正
      中央，亦以強暴之方式妨害乙○○及其所雇用工程車輛自
      由進出通行「8米道路」之權利，涉有刑法第304條第1項
      強制罪嫌。
（二）訊據被告堅決否認有何上揭強制犯行，辯稱：其係於前1
      日晚上即將車停在該處，而該處適為其住家門口前面，其
      亦有使用權，並無強制犯行等情。對照證人馬榮仁於原審
      證稱：「（93年2月23日上午8點被告甲○○有無把1輛3Ｌ
      -3663小客車停在你們工地8米道路中央？）有的，……機
      車還能過去，停車的時候，車上沒有人，他人在睡覺，因
      為他停在離他家沒有多遠的路，我上班的時候我的工人跟
      我說有1輛車停在那邊，後來我叫人把他的車子推移到旁
      邊，他停車的時候沒有人阻擋，聽警衛說是他晚上回來的
      時候停在那邊」等語（見原審卷第94頁），參以告訴人乙
      ○○亦是認工地白天有人施工，晚上是保全人員看守等情
      ，可見被告確係於前1日晚上將車輛停在家門前之「8米道
      路」上，上午經施工人員通報工地主任向馬榮仁後，即由
      工人將該車輛推到旁邊，被告顯非於該工地有人施工時，
      在該「8米道路」上有何施以強暴以妨害該工地通行權利
      之行使，自難遽認有何強制犯行。此外復查無其他積極證
      據足資證明被告此部分有何強制犯行，自屬不能證明其此
      部分犯罪，惟公訴人認與前揭有罪部分有連續犯之裁判上
      一罪關係，爰不另為無罪之諭知。另此部分屬私人土地，
      被告在上開地點停車，機車仍可通行，亦無壅塞公眾通行
      之道路致生往來危險之情事，並無檢察官於本院所述另可
      能成立公共危險罪之情形，附此說明。
據上論斷，應依刑事訴訟法第369條第1項前段、第364條、第299
條第1項前段、刑法第2條第1項前段、第28條、修正前刑法第56
條、第304條第1項、第41條第1項、罰金罰鍰提高標準條例第1條
前段、刪除前第2條，判決如主文。
本案經檢察官謝英民庭執行職務。
中　　華　　民　　國　　96　　年　　4 　　月　　18　　日
　　　　　　　　　刑事第二庭審判長法　官  呂丹玉
　　　　　　　　　　　　　　　    法　官  林銓正
　　　　　　　 　 　　　　　　　　法　官  王詠寰
以上正本證明與原本無異。
不得上訴。
                                  書記官  駱麗君
中　　華　　民　　國　　96　　年　　4 　　月　　18　　日
附錄：本案論罪科刑法條全文
中華民國刑法第304條
以強暴、脅迫使人行無義務之事或妨害人行使權利者，處 3 年以
下有期徒刑、拘役或 3 百元以下罰金。
前項之未遂犯罰之。
